【裁判字號】    97,訴,361
【裁判日期】    980910
【裁判案由】    交付財產文件等
【裁判全文】
臺灣嘉義地方法院民事判決               97年度訴字第361號
原      告  甲○○
訴訟代理人  唐淑民律師
複代理人    蕭道隆律師
被      告  丙○○
訴訟代理人  陳雲進律師
上列當事人間請求交付財產文件等事件，本院於九十八年八月二
十七日言詞辯論終結，茲判決如下：
    主    文
原告之訴駁回。
訴訟費用由原告負擔。
    事實及理由
一、按不變更訴訟標的，而補充或更正事實上或法律上之陳述者
    ，非為訴之變更或追加，民事訴訟法第256條定有明文。本
    件原告起訴請求被告交付財產文件等，聲明「被告應將合夥
    檳榔市場乙區事業民國77年至81年度之帳簿、資產負債表、
    損益表及合夥出資匯入及支出帳戶之存簿交付與原告查閱；
    被告應將合夥檳榔市場甲區事業77年至81年度之帳簿、資產
    負債表、損益表及合夥出資匯入及支出帳戶之存簿交付與原
    告查閱」嗣以97年8月5日民事補充起訴理由(二)狀更正為「被
    告應將合夥檳榔市場甲區事業及乙區事業自77年至81年度之
    帳簿、資產負債表、損益表及合夥出資匯入及支出帳戶之存
    簿交付與原告查閱。」，核其陳述，僅屬更正事實或法律上
    之陳述，非屬訴之變更或追加，所為更正聲明應為合法，合
    先敘明。
二、原告起訴主張：
（一）按無執行合夥事務權利之合夥人，縱契約有反對之訂定，
      仍得隨時檢查合夥之事務及其財產狀況，並得查閱帳簿，
      民法第675條定有明文。且合夥人中之一人依本條規定行
      使權利時，祇須以執行合夥事務之合夥人為被告為已足，
      合先敘明。
（二）緣於民國77年間，被告與訴外人乙○○、林世鐘欲經營檳
      榔生意，得知坐落嘉義縣中埔鄉○○段79之8及78之2地號
      土地，分別為原告之配偶李吳金春及原告之子李東錦所有
      ，且適合建造檳榔市場，乃邀請原告加入合夥，共同合夥
      集資新臺幣（下同）約295萬9,500元，預定在嘉義縣中埔
      鄉合夥設立檳榔市場，並要求原告提供上述2筆土地，由
      兩造形式簽訂77年12月4日買賣契約書，以利被告找尋金
      主共同投資開發，然因上述2筆土地之地形不完整，且未
      面臨大馬路，為徹底解決將來大宗檳榔載運對外出入問題
      ，使股東之招攬能更加順利，被告除要求原告於上開買賣
      契約書上代理配偶李吳金春及子李東錦之名義將上開2 筆
      土地出售給伊外，另要求原告在買賣契約書上簽下訴外人
      吳金萬之名字，買賣標的物包括上開2筆土地及吳金萬所
      有之同段78之4、78之5（買賣契約書第10條所載之中埔段
      78之3地號應為78之5地號之誤）地號土地，使得出入道路
      問題能獲得解決，以提高金主投資意願，惟此項買賣契約
      書確實未經訴外人吳金萬同意（此部分刑事偽造文書案件
      目前由最高法院以97年度台上字第2072號判決第六次發回
      更審中）。嗣後被告順利與訴外人乙○○、陳政忠、陳經
      台、林世鐘、呂煌誠、羅枝財、林聰明、田成興、陳良聰
      、李雅景、劉和全及原告等13人共同集資約754萬4,350
      元，由被告擔任合夥事業執行業務人，將原告所提供之上
      述79之8、78之2地號及合夥人乙○○提供之79與79之2地
      號等土地規劃為甲區用地，並簽訂合夥購買土地契約書一
      份（下稱系爭合夥購買土地契約書）；將吳金萬所有之78
      之4地號及78之5地號部分土地規劃為乙區用地，乙區事業
      之合夥人為被告、原告及乙○○、林世鐘等4人，另將吳
      金萬所有78之5地號部分土地與訴外人李國彥訂立土地交
      換契約，以利與台三線相通。惟嗣後兩造對於出資及配股
      問題發生糾紛，加以當時法令限制無法變更地目，合夥目
      的已無法達成，今為明瞭合夥事業財產及盈虧狀況，多年
      來迭次請求被告提出合夥事業財產收入及支出等資料以供
      查閱，均未獲置理，為此，爰提起本件訴訟。
（三）被告辯稱其非擔任合夥事業執行業務之人云云，查於96年
      度重上字第27號給付違約金案件中，訴外人李東錦、李吳
      金春訴訟代理人蕭道隆律師固主張「…被上訴人（指被告
      ）利用借名登記之機會，本身又非合夥代表人…」等語，
      然此係於受訴外人李東錦與李吳金春委任之初，由其口頭
      陳述所作之初步研判，嗣後已確認被告為執行本件合夥事
      務之人，況於該上訴案件中屬訴外人所為之主張，並非原
      告所作之陳述，蓋不能因他人所為之訴外陳述，遽認原告
      於本件亦為相同自認。另甲區事業之合夥人劉和全、林聰
      明分別於刑事案件中證稱「77年3月至6月間丙○○有來找
      我說要作檳榔市場生意，他說向甲○○買了那塊土地後，
      共分為23股，其股金是以那塊地分為23份為入股基金，我
      出資125萬元認了一股，亦即23分之1」、「有參加檳榔市
      場入股之事，約在78年底…他來找我說沒有說股金多少，
      但是以那塊地的總價下去分配，後共找了23股份」；被告
      於82年度偵字第3219號偽造文書案件亦自承「甲區而論總
      共23股，甲○○占2股。股東詳如合夥購買土地契約書，
      每股50萬元，乙區共5股，甲○○占2股、其餘我1股、乙
      ○○1股、林世鐘1股，每股60萬元」、「（問：甲○○的
      股金有繳出來？）他有繳，但不是繳現金，他是用我們應
      付給他的錢來抵交，將近3百萬元…」；復依系爭合夥購
      買土地契約書記載「立契約書人乙○○等13人因意見相同
      於民國77年12間合資購買本約第1條所載之土地，當時為
      登記方便起見，將該4筆以合夥人中丙○○之名義向李吳
      金春、李東錦、乙○○等3人訂立買賣契約。今為恐日後
      產權滋生紛爭，故爰經吾等合資人協議願就後開合資購買
      之4筆土地訂立契約，以便共同遵守履行絕無異言…」，
      契約書第2條並詳列各合夥人之產權分配，及被告於刑案
      中所提之書狀內容等，均足以證明兩造確為檳榔市場甲區
      與乙區事業合夥人，且上開土地既登記在被告名下，當初
      又係被告邀集所有人合夥，全部合夥人於系爭合夥購買土
      地契約書亦均同意以被告名義向李吳金春等人為購買土地
      等執行合夥事業之意思表示，益證被告確為執行合夥事務
      之人無誤。至於原告因系爭買賣契約書所涉刑事偽造文書
      案部分，係針對77年12月4日所簽訂之買賣契約書是否真
      正所產生之爭執，甲區用地、乙區用地之合夥契約則與該
      買賣契約是否經由訴外人吳金萬所授權訂定概不相關，並
      不影響合夥契約之效力，非本件之爭點，又被告爭執系爭
      購買土地契約書原告並未蓋章云云，均不影響被告即為執
      行合夥事務之人等語。
（四）並聲明：被告應將合夥檳榔市場甲區事業及乙區事業自77
      年至81年度之帳簿、資產負債表、損益表及合夥出資匯入
      及支出帳戶之存簿交付與原告查閱。
三、被告則以：
（一）查原告為了合夥事業之土地取得能夠順利進行，初於77年
      12月4日共同代理訴外人吳金萬、李東錦、李吳金春訂立
      買賣契約書，而為避免雙方代理，乃借用被告名義為買受
      人，此由原告之子、配偶即訴外人李東錦、李吳金春（共
      同出賣人之一）於另案臺灣高等法院臺南分院96年度重上
      字第27號請求給付違約金事件自認「…被上訴人（指被告
      ）利用借名登記之機會，本身又非合夥代表人…」等語即
      可明瞭；復於78年11月17日，原告為了檳榔市○道路之開
      闢，原告又再度代理訴外人吳金萬與第三人李國彥訂立土
      地交換契約書，此亦經證人陳文章在另案刑事法院（鈞院
      83年訴字第200號）證述明確；再於79年9月17日，系爭合
      夥事業檳榔市場之整地及構築水溝、擋土牆之處理，其招
      標及施工，乃由合夥人之一即訴外人乙○○處理，而系爭
      合夥檳榔市場之辦公室及農舍，亦由原告與乙○○共同發
      包；迨至82年6月15日，上述共同出賣人吳金萬為脫免其
      民事出賣人之契約責任，妄圖利用刑事訴訟手段，對買受
      人之被告提出偽造文書告訴，惟經刑事法院歷審查明吳金
      萬所為告訴全然虛妄，然原告於上開案件偵查中為維護吳
      金萬，竟附和其未出賣土地之說而為虛偽證言，原告亦因
      偽證經檢察官提起公訴，此乃原告違法、違約破壞合夥之
      事實。
（二）次查本件合夥係買賣土地在先後，招攬合夥人在後，原告
      所提77年12月4日買賣契約書，乃屬買賣之法律關係，與
      合夥係屬二回事，此經被告於另案82年偵字3219號刑事偵
      查時陳稱：「買賣是真的，買賣完成後，才發起合夥之事
      」；訴外人吳富馨亦供稱：「（問：詳情如何？）77年12
      月4日丙○○一個人向李吳金春等買土地，買下土地後，
      再招股東。召完股東後，才在81年8月22日寫合夥購買土
      地契約書，以確認股東」；並經原告該案偵查中自認系爭
      買賣契約書與本件合夥市場不相關，足見77年12月間之合
      夥純屬規劃階段之預定性質，更無從依此即證明原告之合
      夥關係存在，二者為二回事，原告遽將77年之買賣契約書
      與系爭購買土地契約書混為一談而云先集資簽訂買賣契約
      書，且將同一買賣契約書之甲區、乙區割裂為二，使事實
      混淆不清，原告之訴，顯然違背論理法則。
（三）復以，原告對於合夥最初合夥人為何？先謂「…當初有丙
      ○○、乙○○、吳富馨、何思遠及我5個人，合夥想要做
      市場，要招股東」，旋又翻稱「（問：七十七年底由何人
      發起要蓋市場做檳榔市場生意？）是由丙○○及乙○○發
      起的，做檳榔市場生意蓋市場」，終則云「丙○○」，更
      可見原告所云發起人不實，更遑論，在合夥成立過程中，
      原告一方面共同代理訴外人吳金萬、李東錦、李吳金春與
      被告訂立買賣契約書，另方面就訴外人吳金萬授權原告出
      賣土地之事實，又出於偽證之方法附和吳金萬主張未出賣
      土地之說，初謂確實未經訴外人吳金萬授權，而是依被告
      意思擅自簽下吳金萬名字，繼而翻稱吳金萬是否確有出賣
      土地之真意，並非本件之爭點，此不但與其餘民、刑案件
      均一致認定吳金萬授權原告出賣土地之事實不相符，更可
      見原告並無合夥之意思，以致原告拒絕合夥，並拒絕承認
      系爭合夥購買土地契約書及簽名蓋章，更無由建築檳榔市
      場，從而，本件檳榔市場正是因原告違約以致合夥股份之
      說形成泡影，原告之子李東錦及妻李吳金春在台灣高等法
      院臺南分院95年度上易字第202號交付土地案件中亦自認
      略以：「…何況，本件檳榔市場根本沒有做成，自始即不
      存在，所謂股份之說，形同泡影…」。
（四）又原告於83年8月14日刑事法院陳稱其於乙區沒有股份，
      其股份在甲區，而系爭81年8月22日合夥購買土地契約書
      所載甲區23股，原告亦否定其2股之股份，並供稱「23股
      ，我2股，但不符」等語，均足證原告顯非合夥當事人，
      且因兩造之意思表示並不一致，依民法第153條第1項規定
      ，該合夥購買土地契約並未合法有效成立，應不生效力，
      原告亦未於其上簽名或蓋章，兩造間合夥事業自始即不存
      在，原告非合夥當事人，未料原告提起本件訴訟忽而翻稱
      合夥關係存在，實與常理有違。從而，兩造間既不存在任
      何合夥關係，又豈有原告所謂帳簿、資產負債表、損益表
      、存簿存在。
（五）再者，縱令兩造間有合夥關係存在，然依原告起訴狀直承
      乙區合夥人有原告、被告及訴外人乙○○、林世鐘等4人
      ；甲區之合夥人除兩造外，尚有訴外人乙○○、陳政忠、
      陳經台、林世鐘、呂煌誠、羅枝財、林聰明、田成興、陳
      良聰、李雅景、劉和全等13人，依民法第671條第1項規定
      ，因系爭合夥並未約定執行合夥事務之人，應由全體合夥
      人為原告或被告，其當事人始為適格，退步言之，倘如原
      告所言有執行合夥事務之人，亦非被告，原告主張被告為
      執行業務股東，即應由原告負舉證責任。查系爭合夥檳榔
      市場事業，從籌備策劃、土地取得、開闢道路、乃至工程
      發包（辦公室及農舍工作物），均是原告一手策劃，益見
      原告本身才是執行合夥事務之人，被告僅為借名關係，並
      非執行合夥事務之人，且遍查原告所提刑事筆錄，其中毫
      無隻字片語提及被告擔任執行合夥事務，系爭合夥購買土
      地契約書之記載，亦充其量僅屬邀集股東合同行為之邀約
      引誘而已。
（六）至於原告主張鈞院90年度重訴字第204號請求給付違約金
      事件，惟按判決之既判力，除法律別有規定外，不及於判
      決之理由，亦即確定判決所判斷之非屬訴訟標的之事項，
      原則上並無既判力。而訴訟上所謂一事不再理之原則，乃
      指同一事件已有確定之終局之判決而言。其所謂同一事件
      ，必同一當事人，就同一法律關係，而為同一之請求，若
      此三者有一不同，即不得為同一事件，自不受確定判決之
      拘束，最高法院19年上字第278號判例得資參照。查本件
      被告雖為上述請求給付違約金案件之原告，然被告在該民
      事訴訟事件係本於77 年12月4日買賣契約書第9條之約定
      ，為其請求權基礎，而本件原告則是基於民法第675條之
      法律關係對被告請求，是此兩件民事訴訟之當事人、訴訟
      標的，乃至訴之聲明，均不相同，顯非同一事件，不生原
      告所云既判力之問題等語，資為抗辯。
（七）並答辯聲明：原告之訴駁回。
三、兩造不爭執事項：原告主張其代理訴外人李東錦、李吳金春
    、吳金萬與被告訂立嘉義縣中埔鄉○○段78之2、之4、之5
    及79之8地號土地之買賣契約，並提出買賣契約書及合夥購
    買土地契約書各1份為證，且為被告所不爭執，堪信此部分
    事實為真實。
四、得心證理由：
    原告主張被告為合夥事務執行人，爰依民法第675條之規定
    請求被告交付相關之合夥事務文件，惟為被告所否認，並以
    前揭情詞置辯，是本件之爭點為：（一）兩造間是否有合夥
    關係存在？（二）被告是否為合夥事務之執行人？（三）被
    告是否有保管原告所請求交付之文件？經查：
（一）兩造間並無合夥關係存在：
    1.按當事人主張有利於己之事實者，就其事實有舉證之責任
      ，民事訴訟法第277條前段定有明文。又請求履行債務之
      訴，除被告自認原告所主張債權發生原因之事實外，應先
      由原告就其主張此項事實，負舉證之責任，必須證明其為
      真實後，被告於其抗辯事實，始應負證明之責任，此為舉
      證責任分擔之原則，最高法院43年台上字第377號判例意
      旨得資參照。次按當事人就系爭事實，在另案曾為合法之
      自認者，非別有確切可信之反對憑證，法院自可援為本案
      認定事實之根據，最高法院20年上字第724號判例固表明
      此旨。然此判例僅在闡明，當事人在另案合法之自認，可
      援為本案認定事實之根據；非謂該自認，必非援為本案認
      定事實之根據不可。是本案之法院自得依其調查證據所形
      成之心證，而為判斷，非必受前開另案自認所拘束，合先
      敘明。
    2.本件原告雖據系爭買賣契約書及合夥購買土地契約書主張
      兩造間有合夥關係存在，然觀諸系爭買賣契約書之內容，
      僅表明訴外人吳金萬、李東錦及李吳金春與原告訂立嘉義
      縣中埔鄉○○段78之2、之4、之5及79之8地號土地之買賣
      契約，並未就合夥關係為隻字之約定，此復有卷附系爭買
      賣契約書得憑。且原告僅空言主張其係以系爭土地買賣價
      金之一部份作為出資，未能提出具體證據，以實其說。
    3.原告雖據系爭合夥購買土地契約書主張合夥關係存在云云
      ，惟此證人乙○○於審理中證稱：「（你是否認識被告、
      原告？）認識兩人。」、「（如何認識？）原告甲○○說
      要作檳榔市場來邀集我，那是二十一年前的事，因為我的
      土地和原告土地毗鄰。」、「（當初原告甲○○說要作檳
      榔市場有無告知要找幾個人？每人出資多少？）有，他有
      說要有二十三股，但是因為每個人的股數不同，我個人有
      四股，每個人要出資多少我也忘記了。」、「（合夥的人
      你認識幾人？）我認識甲○○、林世鐘，其他我忘記了。
      」、「（原告甲○○是否股東之一？）原告也不願意蓋章
      ，我也不知道他是否為股東之一。」、「（你是否知道合
      夥事業召集人為誰？）都是原告甲○○，因為他後來一直
      說沒有收到錢，也都不蓋章。」、「（原告是否為甲乙區
      股東？）剛開始是他來找我們，但是後來他不願蓋章於申
      請營業執照。」、「（原告甲○○是否有出資？）這我不
      清楚。」（本院98年2月5日言詞辯論筆錄）。證人乙○○
      係原告之友人，係經由原告介紹認識被告，其證詞自無偏
      頗被告而為陳述之虞。互核前揭合夥購買土地契約書觀之
      ，原告確未於其上簽章，此有卷附系爭合夥購買土地契約
      書足證。足證，原告空言兩造間曾有合夥關係存在云云，
      委無足取。
    4.至原告主張被告另於刑事案件中，主張兩造間有合夥關係
      存在等語，然該另案自認，必非援為本案認定事實之根據
      不可。是本案之法院自得依其調查證據所形成之心證，而
      為判斷，非必受前開另案自認所拘束。而原告雖主張兩造
      間有合夥關係存在，惟為被告所否認，其復未能提出任何
      具體證據以實其說，是參諸前揭說明本院自毋須受被告另
      案自認之拘束，而認定兩造間並無合夥關係存在。
（二）退步言，縱認兩造間有合夥關係存在，原告之訴仍無理由
      ：
    1.按合夥之事務，除契約另有訂定或另有決議外，由合夥人
      全體共同執行之；無執行合夥事務權利之合夥人，縱契約
      有反對之訂定，仍得隨時檢查合夥之事務即其財產狀況，
      並得查閱帳簿，民法第671條第1項及第675條分別定有明
      文。次按民事訴訟如係由原告主張權利者，應先由原告負
      舉證之責，若原告先不能舉證，以證實自己主張之事實為
      真實，則被告就其抗辯事實即令不能舉證，或其所舉證據
      尚有疵累，亦應駁回原告之請求，最高法院17年上字第91
      7號判例得資參照。
    2.本件原告主張被告為合夥事務之執行人，詎被告不提出系
      爭合夥事業77年至81年度之帳簿、資產負債表、損益表及
      合夥出資匯入及支出帳戶之存簿供原告查閱云云，為被告
      所否認。按諸舉證責任之法則，原告即應就被告係合夥事
      務之執行人，且系爭合夥事業77年至81年度之帳簿、資產
      負債表、損益表及合夥出資匯入及支出帳戶之存簿等事實
      負舉證責任。
    3.雖原告主張系爭合夥事業所需之甲區及乙區土地既登記在
      被告名下，當初又係被告邀集所有人合夥，全部合夥人於
      系爭合夥購買土地契約書亦均同意以被告名義向李吳金春
      等人為購買土地等執行合夥事業之意思表示，益證被告確
      為執行合夥事務之人無誤云云，惟其並未能提出任何具體
      之證據，且證人乙○○於本院結證稱：當初合夥事業之召
      集人為原告等語（本院98年2月5日言詞辯論筆錄），顯見
      原告就前揭事實之主張顯不可採。縱被告確係當初邀集合
      夥之人，然發起人未必即為合夥事業成立後之執行業務之
      人，且依前揭規定，合夥事務除有約定外，應由全體合夥
      人共同執行，本件原告無法證明當初合夥事業有為執行業
      務合夥人之約定或決議，復未能提出被告即為合夥事務執
      行人之具體事證，是依前揭舉證責任分配之原則，自應予
      原告不利之認定。
    4.再退步言，縱被告為兩造合夥事務執行者，然原告至言詞
      辯論終結前，均未能提出任何具體證據證明系爭合夥企業
      相關帳冊之存在，僅空言主張被告既為合夥事務執行人，
      自應有類似的帳冊存在云云（本院98年8月13日言詞辯論
      筆錄）。是原告之主張，洵非有據，顯不可採。
    5.綜上，縱認兩造間確有合夥關係存在，惟原告亦未能證明
      被告即為合夥事務之執行者及相關合夥帳冊之存在等事實
      ，依前揭舉證責任分配之原則，應認原告之主張，洵非可
      採。
五、原告依合夥法律關係請求被告交付財產文件，惟未能就合夥
    關係之存在、被告為執行合夥事務者及相關財產文件存在等
    情，盡舉證責任，提出具體證據，以實其說。從而，原告依
    民法第675條規定，請求被告交付財產文件，為無理由，應
    予駁回。
六、本件事證已臻明確，兩造其餘攻擊防禦方法及未經援用之證
    據，經本院審酌後，核與本件之結論，不生影響，爰不一一
    贅述，併此敘明。
七、據上論結，原告之訴為無理由，依民事訴訟法第78條，判決
    如主文。
中    華    民    國    98    年    9     月    10    日
                  民事第一庭    法  官  柯月美
以上正本係照原本作成
如對本判決上訴，須於判決送達後20日內向本院提出上訴狀
中    華    民    國    98    年    9     月    10    日
                                書記官  黃怡禎


司法院資訊處製作；財團法人民間司法改革基金會備份。
